臺灣彰化地方法院民事判決　九十年度簡上字第一八四號
　　上　訴　人　乙○○
　　法定代理人　甲○○
右當事人間請求確認本票債權不存在事件，上訴人對於民國九十年八月二日本院員林
簡易庭九十年度員簡字第一五七號第一審判決提起上訴，本院判決如左：
    主      文
上訴駁回。
第二審訴訟費用由上訴人負擔。
    事      實
甲、上訴人方面：
  一、聲明：
    (一)原判決廢棄。
    (二)確認如附表所示本票債權不存在。
    (三)第一、二審訴訟費用由被上訴人負擔。
  二、陳述：除與原審判決相同予以引用外，並補稱：
    (一)按「甲方（即上訴人）應於產權移轉、土地登記時分別將未繳納款項（包括附
      件四所列之期款自備款、未辦理或辦理不足之貸款、稅捐、費用及其他依本契
      約或法令規定應由甲方負擔之任何稅費）開立商業本票予乙方（即被上訴人）
      。」，兩造簽定之房屋買賣契約書第十三條第八款定有明文。查系爭房地移轉
      登記之日期為民國八十九年九月四日，完成登記日期則為同年月十一日，又系
      爭本票之發票日係八十九年八月十七日。縱依上開契約書之約定，上訴人於八
      十九年八月十七日並無簽發系爭本票之義務。實則，上訴人係被上訴人公司之
      股東，雙方於購屋時已言明買賣價金俟完工交屋後再結算，自無上開約定之適
      用，亦即毋庸如一般購屋者須簽發本票供作尾款之擔保。
    (二)「在票據上簽名者，依票上所載文義負責。」、「票據上記載本法所不規定之
      事項者，不生票據上之效力。」，票據法第五條、第十二條分別定有明文。
    1.系爭本票背面固載明：「於通知交屋起三日內完成交屋，交屋後以現金付清，
      付清完畢，此本票即失效。」等內容，然此乃對本票附有條件，依前開規定，
      自不生票據上之效力。原審竟依此不生效力之記載，據以推論上訴人概括授權
      被上訴人於上訴人交屋後未付清本票金額時，則由被上訴人完成發票行為云云
      ，即有不當。
    2.證人許英美到庭證稱：「‧‧‧當初有我、上訴人及吳老師在場簽本票交鈺展
      公司，我們簽本票是被上訴人在未完工的狀況下‧‧‧本票的記載事項，我們
      只簽金額、發票人、地址三項，其他日期都沒有填載。」、「‧‧‧我們都沒
      有授權建商填載本票日期，本票只是擔保建商確實要將房屋蓋完成之後，我們
      才要將尾款支付，取回本票時發現被填了抬頭及發票日。」、證人吳淑景到庭
      證稱：「本票後面所寫之用語是王秀蘭所寫的，是事先寫的。」、「當初我們
      幾位承購戶，因對方說房子快要完工，所以要我們集體寫本票給他，我們沒有
      想在何時給他兌現」、「上訴人沒有授權給王秀蘭填寫，當時也沒有說。」。
      準此證言，上訴人絕無授權被上訴人填載系爭本票之發票日。
    3.上訴人簽發系爭本票前，因執有被上訴人所簽發金額合計三百萬元之二紙支票
      ，屆期提示未獲兌現，曾於八十九年十月十三日郵寄存證信函予被上訴人主張
      抵銷。另外，上訴人更執有被上訴人所簽發發票日、到期日均為八十九年二月
      六日、金額四百萬元之本票乙紙。準此，兩造間尚存有其他債務，上訴人焉有
      可能另於八十九年八月十七日授權王秀蘭填寫系爭本票之發票日？再者，上訴
      人簽發系爭本票時將發票人地址寫成彰化縣大村鄉之舊址，並將田洋橫巷寫成
      橫巷，益證上訴人無意簽發系爭本票，自不可能授權他人填寫。
    4.詎原審竟未採信證人許英美之證詞，逕以系爭本票背面之記載據以推論，並採
      信證人王秀蘭之證詞。惟證人王秀蘭乃被上訴人公司之員工，更是負責人甲○
      ○之配偶，其證詞是否足採，即有可疑。再加以王秀蘭若坦承未獲得上訴人之
      授權，則其逕行填載發票日之舉，顯有偽造或變造文書、有價證券之嫌。準此
      ，證人王秀蘭為脫免責任，必為不實之陳述。凡此，足證王秀蘭之證詞不足採
      信。況且，上訴人若有授權被上訴人完成發票行為，然被上訴人大可依其八十
      九年九月十九日之交屋通知單通知三日內交屋，並於三日內未獲給付尾款後，
      逕將發票日填為八十九年九月二十五日，以爭取更長之時效。
    (三)退萬步言，系爭房屋存有公共設施尚未完工、停車場無法運轉、發電機無法使
      用、廢水處理系統未完成、電梯未維修、管理基金亦遭被上訴人盜領、室內未
      油漆粉刷等重大瑕疵，且迄今尚未交屋，被上訴人自無權填寫發票日持以行使
      票據權利。原審雖以上訴人曾於八十九年九月時進入系爭房屋施工，依前開契
      約書第十三條第五款之約定，認定視為交屋完畢，被上訴人據此可逕行填載發
      票日，並聲請本票裁定強制執行。然上開約定之用意，在避免一般購屋者於交
      屋前擅自施工，致影響整體工程進度或破壞結構，但上訴人係被上訴人公司之
      股東，亦為鈺展生活家之工地主任，僅進入屋內局部裝潢，自不受上開約定之
      拘束。實則，被上訴人之身份與一般購屋者不同，其付款方式應待完工交屋後
      再結算，與一般購屋者係按工程進度付款不同。準此，上訴人縱已進入屋內裝
      潢，亦不得視為交屋，否則被上訴人何須於八十九年九月十九日再通知上訴人
      交屋？
　　(四)系爭本票簽發之際，尚有前開諸多瑕疵存在，易地而處，在建商毫無能力及誠
      意解決之情況下，任何人均不可能簽發本票作為將來付款之擔保。實則，系爭
      發票之金額、發票人、地址均經上訴人填載完成，尚有空閒為背面之記載，何
      以無暇填寫五個阿拉伯數字之發票日，反以工地忙為藉口離開？顯見上訴人並
      未授權填載發票日之意思。
    (五)綜上所述，爰請求廢棄原判決，改判如聲明欄所示。
  三、證據：除援用原審之立證方法外，並補提交屋通知單影本一件、聲明書影本一
      件、刑事傳票影本一件、存證信函影本一件、民事裁定暨確定證明書影本各一
      件為證，另聲請訊問證人許英美、吳淑景。
乙、被上訴人方面：
  一、聲明：
    (一)如主文第一、二項所示。
    (二)如受不利之判決，願供擔保，請准免為假執行。
  二、陳述：除與原審判決相同予以引用外，並補稱：
    (一)上訴人係被上訴人公司之工務經理，上訴人並於八十八年六月二十二日向被上
      訴人訂購「鈺展生活家」建案A3一樓房地乙戶，優惠總價款為四百二十萬元。
      上訴人除於八十八年六月二十四日給付定金四十五萬元外，其餘工程款均未依
      工程進度逐期付款。因上訴人係公司工務經理，故被上訴人未要求上訴人依約
      按工程進度付款。全案至完工止，上訴人除合約應付款外，再加上工程變更、
      追加及外水、外電、規費、代書費等款項，合計尚積欠被上訴人四百十四萬九
      千六百八十二元。
    (二)迨八十九年八月十七日上午十時左右，被上訴人公司之財務經理王秀蘭在鈺展
      生活家工務所即台中市○○街五十巷十七號與上訴人辦理房地過戶擔保事宜，
      當場由上訴人簽發系爭本票二紙作為擔保，被上訴人公司並於八十九年九月七
      日將系爭房地所有權移轉登記予上訴人。
    (三)系爭本票係為房地移轉登記之用，而票據之金額、日期、簽名為票據應載事項
      ，亦為被上訴人公司所明知，在票據簽發時，同時辦理過戶之其餘客戶，均依
      規定辦理過戶手續及簽發供擔保之本票。上訴人竟惡意先，在本票發票人地址
      為不實記載，因其戶籍已遷至台中市，卻故意填載為彰化縣，且其舊址應為彰
      化縣大村鄉田洋村「田洋橫巷」二號，卻在系爭本票上分別惡意漏填「田洋橫
      巷」，或逕載為「橫巷」。當時系爭本票之發票日、受款人均未填載，亦未蓋
      章，為王秀蘭發現後，遂要求補載，上訴人竟推託尚須趕回建案工地，於補蓋
      印章後，發票日、受款人各欄乃委請王秀蘭代辦後，即匆匆離去，為此王秀蘭
      乃依上訴人之委託，代為填寫發票日、受款人。
　　(四)詎上訴人事後拒絕給付價金，且於擔任工務經理期間，因營私舞弊遭被上訴人
      公司記三大過免職後，竟散播不實消息，並阻擾配合廠商於另案進場施工，甚
      至捏詞興訟，其中：
　　1.臺灣臺中地方法院八十九年度中簡字第三六二四號提起交還權狀訴訟，捏詞對
　　　被上訴人有七百八十三萬元超額債權。
　　2.臺灣臺中地方法院八十九年度中簡字第三一七六號要求給付薪資、資遣費事件
　　　。
　　3.臺灣臺中地方法院八十九年度中簡字第三０七０號提起交還權狀訴訟，將退還
　　　股金事件佯稱給付借款。
　　4.臺灣臺中地方法院八十九年度中簡字第三三六三號提起確認本票債權不存在事
　　　件。由上訴人於該事件中一再不願據實陳述，及簽發本票時惡意為地址之漏繕
      、誤繕，致本票裁定無法送達，顯見上訴人之不誠實。
　　(五)至於上訴人陳稱：系爭本票未載發票日乃因「工程款尚待會算」，如上訴人未
      即清償餘款，始由被上訴人填載日期，亦與事實不符。因如須雙方會算金額後
      始要填日期，金額空白待會算後再確定，為何反是早已確定，發票日卻空白，
      足見上訴人所述，不足採信。
　　(六)上訴人另稱：被上訴人未依約完工，且由王秀蘭偽填發票日，亦與事實不符。
      因被上訴人如未完工，上訴人如何未經點交卻私自進屋裝潢？再者，王秀蘭如
      欲偽填寫日期，為避免遭人查覺，逕蓋橡皮日期章即可，亦見上訴人所述不實
      。
　　(七)依王秀蘭之個性，上訴人未辦妥對保手續及未簽發完全之本票，勢必不可能任
      由上訴人半途離去，因基於同事情誼，及上訴人佯稱趕赴工地，遂委由王秀欄
      代寫發票日及受款人，王秀蘭始同意上訴人中途離去。上訴人反藉詞否認系爭
      本票債權存在，所述悖於經驗及論理法則，更與事實不合。
    (八)本件之爭執點在於王秀蘭有無權利代上訴人填寫系爭本票之發票日，本件經原
      審認定，系爭本票發票人若於交屋後未付清本票金額，被上訴人即可行使該本
      票之票據上權利，可信簽發本票者應有意使本票生效，核與上訴人所舉證人許
      英美於鈞院證稱：「簽本票時還沒有過戶，只說簽本票後就會過戶給我們，所
      以才會簽本票給她‧‧‧，當初發票日不填，是因為如果填了她會馬上拿去軋
      。」等語相符，絕非如上訴人所主張：「須工程完工經兩造會算確定後，如上
      訴人未清償餘額，再由上訴人填載發票日，由被上訴人行使。」，否則簽發系
      爭本票作為房地過戶擔保，豈不變成毫無意義之舉。
    (九)前開契約書第十三條第五款約定：「交屋前，甲方不得自行施工，否則以完工
      交屋論，甲方應將未付款項一次付清。」。經查，上訴人已於八十九年九月即
      進入屋內施工。故證人證稱：本票要等全部完工交屋，才要兌現，本票要給客
      戶填寫，顯與本案無關。
    (十)退一步言，縱本票俟全部完工交屋後才兌現，本票要給客戶填寫，與本案有關
      。然依系爭本票背面所載：「於通知交屋日起三日內完成交屋。於交屋後以現
      金付清，付清完畢，此本票即失效。」之文意，核與前揭契約書第十三條第五
      款約定相符，且係權利行使之自我設限。而證人許英美等人於過戶完畢後，被
      上訴人已將擔保用之本票退還證人，益證系爭本票係供價金之擔保，否則建設
      公司在無任何擔保情況下，將房地過戶給客戶，僅要求客戶書寫空白本票其本
      意何在？如擔保之本票於過戶完成後，尚不得行使權利，須如上訴人所主張：
      工程完工經兩造會算確定後，如上訴人未清償餘額，再由上訴填載期日，由被
      上訴人行使，完全與房地買賣之慣例相悖，更與事實不符。
    (十一)依臺灣臺中地方法院檢察署九十年度偵字第一一一三五號不起訴處分書，足以
      證明上訴人主張系爭本票遭偽造云云，純屬卸責之詞，不足採信。
  三、證據：除援用原審之立證方法外，並補提不起訴處分書影本一件為證。
丙、本院依聲請訊問證人許英美、吳淑景。
    理      由
一、上訴人於原審起訴主張：兩造於八十八年六月間簽訂土地房屋預定買賣契約書，
    由上訴人向被上訴人購買坐落台中市○區○○段二四五─二００等地號土地，及
    其上由被上訴人興建之「鈺展生活家」房屋一戶（以下簡稱系爭房地，或系爭房
    屋），總價金為四百二十萬元，上訴人已交付定金四十五萬元，嗣後並由上訴人
    簽發如附表所示均未記載發票日及到期日，金額合計為三百七十五萬元之本票二
    紙，交予被上訴人收執，作為清償價金之擔保；惟雙方約定須俟工程完工，並經
    兩造會算確定後，如上訴人未清償尾款，始由上訴人補填發票日，再由被上訴人
    行使；詎被上訴人不僅未依約完工及履行交付義務，竟由被上訴人之財務經理王
    秀蘭偽填發票日為八十九年八月十七日後，持以聲請裁定本票准許強制執行，非
    法取得本票債權；按本票應記載發票年月日，此為絕對必要記載事項，被上訴人
    擅將無效本票偽造，其票據權利不存在，為此請求確認如附表所示之本票債權不
    存在等語。
二、被上訴人則以：上訴人購買系爭房地後僅支付定金四十五萬元，迄今尚積欠被上
    訴人三百七十五萬元，若再加上工程變更、追加及外水、外電、規費、代書費等
    款項，所積欠之金額更高達四百十四萬九千六百八十二元；又系爭本票乃上訴人
    於八十九年八月十七日所簽發，交予被上訴人收執，作為系爭房地尾款之擔保，
    且上訴人已授權被上訴人公司財務經理王秀蘭填寫發票日及受款人；嗣因系爭房
    地已完工，並點交過戶予上訴人，則被上訴人自得將系爭本票之發票日、受款人
    等事項補充填載後，持以行使本票債權等語資為主要防禦方法。
三、上訴人主張兩造於八十八年六月間簽訂土地房屋預定買賣契約書，由上訴人向被
    上訴人購買系爭房地，總價金為四百二十萬元，上訴人迄今僅交付定金四十五萬
    元，上訴人並於八十九年八月十七日簽發如附表所示未記載發票日及到期日，金
    額合計為三百七十五萬元之本票二紙，交予被上訴人收執，作為清償價金之擔保
    ，嗣經被上訴人公司財務經理王秀蘭填載發票日為八十九年八月十七日，並載明
    受款人為被上訴人公司後，持向法院聲請裁定准予強制執行等情，業據上訴人於
    原審提出土地及房屋預定買賣契約書影本、本院八十九年度票字二九二七號民事
    裁定影本等件為證，且為被上訴人所不爭執，自堪信上訴人此部分之主張為實在
    。是以本件爭點之所在，乃在於被上訴人就系爭本票留白部分，有無補充填載之
    權利乙節？
四、經查，兩造簽訂之房屋預定買賣契約書第十三條第一款、第八款分別約定：「交
    屋事宜：乙方（指被上訴人）依約完成本戶一切主附建物之設備，通知甲方進行
    交屋，並於交屋前甲方（指上訴人）應履行左列各項義務。一、付清房屋總價款
    ，即未兌現之票據應於交屋時全部兌現。‧‧‧八、甲方應於產權移轉、土地登
    記時分別將未繳納款項（包括附件四所列之期款、自備款、未辦理不足之貸款、
    稅、費用及其他依本契約或法令規定應由甲方負擔之任何稅費）開立商業本票予
    乙方。」，據此約定，益證系爭本票乃作為上訴人應支付之房地買賣價金、稅費
    及其他應由上訴人負擔等費用之擔保，且被上訴人須俟本件工程完工通知交屋後
    ，如上訴人仍未依約將前揭應付款項付清，始能向上訴人提示系爭本票請求付款
    。至於上訴人辯稱系爭本票須俟工程完工後，並經兩造會算確定後，如上訴人仍
    未清償尾款，始由上訴人填載發票日，再由被上訴人行使云云，然此說詞不僅與
    前開約定有違，且與簽發系爭本票供擔保之原始目的不符，更何況系爭本票之金
    額早經上訴人填載完成，顯無事後會算之必要，足見上訴人所謂完工後再會算之
    抗辯，不足採信。
五、上訴人固否認曾經授權被上訴人或其受僱人王秀蘭補充填載系爭本票之發票日及
    受款人等情，並經同為「鈺展生活家」承購戶即證人許英美、吳淑景二人於原審
    或本院審理時到庭附和其說。然查，系爭本票之金額合計為三百七十五萬元，核
    與上訴人所積欠之原約定尾款三百七十五萬元完全合，且系爭本票既作為系爭
    房地價款及其他一切費用擔保之用，則依一般預售屋交易常態，出賣人於所有權
    移轉登記前，恆會要求買受人先行簽發本票，交予出賣人收執，藉收鞏固尾款債
    權之效，另買受人於未清償全部價金前，為儘快取得所有權，或順利取得銀行貸
    款等因素考量，亦常常配合出賣人以簽發供擔保之本票，交出賣人收執，則上訴
    人於系爭房地所有權移轉登記（按係八十九年九月四日登記完畢，參卷附土地及
    建物登記謄本）前幾天即八十九年八月十七日，出自擔保系爭房地尾款清償之目
    的，而簽發系爭本票交予被上訴人，其真意當然出自簽發有效之票據，否則豈不
    失去雙方原先合意之擔保效用？而被上訴人於系爭房地所有權即將移轉登記前，
    並在未收受絕大部分價金之情況下，更不可能無故收受買受人簽發未記載發票日
    之無效票據，足見證人王秀蘭於原審證稱：「‧‧‧簽的時候我要求記載發票金
    額、地址、身分證字號、簽名及蓋章，我有要求他們（指上訴人、許英美、吳淑
    景等買受人）填載發票日期，他們說我幫他們簽就好，原告（指上訴人）說工地
    有急事就走了，其他人都說我寫就好了，本票我們約定撥款到我們帳戶後，我就
    當他們的面撕掉或交還，本票是擔保尾款用的，原告房屋款沒有交付‧‧‧」等
    語，與交易常情較為相符，堪予採認。準此，上訴人辯稱伊沒有授權被上訴人或
    其受僱人補充填載系爭本票留白部分云云，顯與事實不符，不足採信。
六、上訴人另主張系爭房屋始終未能完工，亦未點交，被上訴人亦無權填載系爭本票
    留白部分，據以行使票據權利云云。然查，上訴人已於原審理時自承其曾於八十
    九年九月間進入系爭房屋內施工（參原審卷第一百四十六頁），則依前開契約書
    第十三第五款：「交屋前，甲方不得自行施，否則以完工交屋論，甲方應將未付
    款項一次付清。」之約定，自應視為已完工交屋，上訴人自斯時起即有將前揭未
    付款項付清之義務，惟上訴人始終未為給付，則系爭本票債權於焉發生，被上訴
    人自得完成發票行為，並行使系爭本票之票據權利。至於上訴人辯稱伊為工地主
    任，毋庸受該約定之拘束云云，並未舉證以實其說，自難採信。
七、綜上所述，上訴人既因擔保系爭房地尾款清償之目的，而簽發系爭本票交予被上
    訴人收執，被上訴人復得填載發票日以完成發票行為，則被上訴人於系爭房地尾
    款未獲清償前，向本院聲請裁定本票准予強制執行，核屬正當。從而，上訴人請
    求確認系爭本票債權不存在，不應准許，應予駁回。原審因而駁回上訴人前開請
    求，自無不合，上訴意旨，指摘原判決不當，求予廢棄改判，為無理由，應予駁
    回。
八、末按確認判決或形成判決不得據以強制執行，自不得為假執行之宣告，更無免為
    假執行宣告之問題。經查，本件為確認之訴，揆諸前開說明，並無宣告假執行或
    免為假執行之問題，則被上訴人陳明如受不利之判決，願供擔保，請准免為假執
    行，自無審酌之必要，附此敘明。
九、本件事證已臻明確，兩造其餘攻擊及防禦方法，經審酌後均與判決結果不生影響
    ，自無一一審究論列之必要。
據上論結，本件上訴為無理由，依民事訴訟法第四百 三十六條之一第三項、第四百四
四十九條第一項、第七十八條，判決如主文。
中　　　華　　　民　　　國　　九十一　　年　　　七　　　月　　   三   　日
                                    臺灣彰化地方法院民事第二庭
~B審判長法  官　何志通
~B      法　官　林慧英
~B      法　官　陳正禧
右正本係照原本作成。
如不服本判決，得以其適用法規顯有錯誤為理由，且需經裁判法院之許可，於收受本
判決後二十日內逕向最高法院提起上訴。（向本院提出上訴狀及其繕本並表明上訴理
由）
~B　法院書記官　鄭秀鑾
中　　　華　　　民　　　國　　九十一　　年　　　七　　　月　　　 四　 　日
附註：
民事訴訟法第四百三十六條之二第一項：
對於簡易訴訟程序之第二審裁判，其上訴利益逾第四百六十六條所定之額數者，當事
人僅得以其適用法規顯有錯誤為理由，逕向最高法院提起上訴或抗告。
民事訴訟法第四百三十六條之三第一、二項：
對於簡易訴訟程序之第二審裁判，提起第三審上訴或抗告，須經原裁判法院之許可。
前項許可，以訴訟事件所涉及之法律見解具有原則上之重要性者為限。
┌───────────────────────────────────┐
│九十年度簡上字第一八四號確認本票債權不存在事件附表：                  │
├──┬─────┬───┬──────┬───┬───┬───────┤
│編號│本票號碼  │發票人│受款人      │發票日│到期日│金額（新台幣）│
├──┼─────┼───┼──────┼───┼───┼───────┤
│一  │TH0000000 │乙○○│鈺展建設開發│8.17.│未載  │八十一萬元    │
│    │          │      │有限公司    │      │      │              │
├──┼─────┼───┼──────┼───┼───┼───────┤
│二  │TH0000000 │同右  │同右        │同右  │同右  │二百九十四萬元│
├──┴─────┴───┴──────┴───┴───┼───────┤
│合計                                                  │三百七十五萬元│
└───────────────────────────┴───────┘
